臺灣臺北地方法院民事判決　　　　　　　　90年度簡上字第705號
　　上　訴　人　丙○○
　　訴訟代理人　陳德義律師
　　複代理人　　丁○○
　　被上訴人　　乙○○
　　　　　　　　甲○○
　　　　　　　　己○○
　　　　　　　　戊○○
　　右四共同
　　訴訟代理人　馬在勤律師
　　複代理人　　南雪貞律師
　　　　　　　　毛國樑律師
右當事人間請求給付會款事件，上訴人對於民國90年6月22日本
院台北簡易庭88年度北簡字第6760號判決提起上訴，本院於民國
94年4月27日言詞辯論終結，判決如左：
    主  文
上訴駁回。
第二審訴訟費用由上訴人負擔。
    事實及理由
一、被上訴人起訴主張：(一)被上訴人均係上訴人於日本招募的合
    會會員，該合會自民國86年（平成9年）11月15日起會迄至8
    7年（平成10年）10月15日止，會費每月300,000元日幣，每
    月15日開標，底標30,000元日幣（內標），期間另於87年3
    月5日、7月20日各加標一次，會員共13人，按該合會之會首
    及會員多數為旅日華僑，但仍有部分定居國內（如被上訴人
    甲○○、戊○○）；又兩造間之合會關係並非第一次，而歷
    來上訴人之招攬互助會之會單，均由被上訴人甲○○所製作
    ，原審卷28頁會單，即為被上訴人甲○○應上訴人所製作之
    本件合會會單，嗣因上訴人認該會單上無上訴人之匯款帳號
    ，造成匯款收受不便，便要求被上訴人甲○○另行製作有帳
    戶之會單（原審卷44頁），至原審卷42頁、43頁之會單，係
    因被上訴人係其於上訴人倒會，為提起訴訟而將日文及會單
    中會員中文名字加以翻譯製作，上訴人抗辯其提出之會單，
    格式不一，不足為證云云，實無可採。(二)被上訴人自加入系
    爭合會後，均依約按月繳納會費，嗣於87年3月間，因被上
    訴人甲○○在日本懷孕，擬休學返國待產，遂將所餘之會款
    一併結清交付上訴人；上訴人為此於87年7月初以其結算有
    誤，另傳真被上訴人甲○○更正之計算式；被上訴人甲○○
    並向上訴人陳明其有意標下87年7月20日之會款，經上訴人
    告知該會已由被上訴人乙○○得標，該次會款係由訴外人陳
    永銘（即上訴人之弟）前往被上訴人己○○處收取。又87年
    8 月15日開標，會首又告知係由訴外人蔡珍珠得標，並要求
    被上訴人甲○○將會款電匯予謝韻文收取。(三)被上訴人甲○○嗣於87年9月，赴日向被上訴人乙○○、訴外人蔡珍珠查
    詢上述得標會款情事，始知悉上訴人向乙○○、蔡珍珠謊稱
    由被上訴人甲○○、己○○得標，且得標的金額相對照亦有
    差距，自行得標會款，逃逸無蹤。(四)依合會之性質，活會會
    員繳納會費（扣除得標金）後即對會首產生與會費同額之債
    權，今被上訴人甲○○、己○○已繳納12期之會款，被上訴
    人乙○○、戊○○已繳11期會款，即依序對上訴人分別有日
    幣3,600,000元、3,600,000元、3, 300,000元、3,300,000
    元之債權。為此，被上訴人依合會之法律關係：(一)請求上訴
    人給付被上訴人甲○○、己○○日幣3,600,000 元及自支付
    命令送達翌日（即88年4月18日）起至清償日止，按年息5%
    計算之利息。(二)請求上訴人給付被上訴人乙○○、戊○○日
    幣3,300,000 元及自支付命令送達翌日（即88年4月18日）
    起至清償日止，按年息5%計算之利息。原審為被上訴人勝訴
    之判決，並依職權為假執行之宣告。被上訴人於二審聲明上
    訴駁回。
二、上訴人則否認其曾召集合會，並辯稱：其於88年1月27日始
    由陳雲蘭改名為為丙○○，惟被上訴人所提出之會單中竟謂
    「會首：陳雲蘭（原名丙○○）」者，顯為不實；況被上訴
    人所提出之數會單上，有記載「請將會前匯入三和銀行、上
    六支店、陳雲蘭、口座番號：0000000
    」者，有記載為「請將會錢匯入富士銀行、島之內分店、陳
    雲蘭（）口座番號：0000000」者，亦
    有未就此為記載者，記載並不一致；更甚有以打字方式記載
    年月日者，亦有以手寫方式記載者，其日期記載方式各不相
    同。且手寫方式之年月日又與打字方式之年月日不相符合。
    再者，有的編號1及2均載為 9年12月15日者，有的編號1載
    為9年11月15日，編號2則載為9年12月15日者、又會單中有
    記載得標金額，有的並未記載得標金額。是被上訴人提出之
    會單，格式不一，且會單上並無上訴人之簽名，自不足為證
    ；且證人余台珍、劉雲珠均未參加被上訴人等所指之互助會
    ，且其所證各節係聽被上訴人甲○○或己○○所述，非彼等
    親見親聞，亦不足為證，被上訴人亦未證明其確有繳納如其
    聲明所載之會款，其所為請求，即顯無可採。縱被上訴人所
    述為真，其所得請求之11期之金額絕不會為3,300,000日圓
    ，所請求之12期之金額亦絕不會為3,600,000日圓，被上訴
    人所提出之傳真函乃被上訴人自行撰寫，並不足以證明其主
    張為真正等語資為抗辯。求為判決：原判決廢棄，駁回被上
    訴人於第一審之訴及其上訴。
三、經查被上訴人主張右開事實，業據其提出合會會單（原審卷
    28頁）在卷為證；且證人即兩造友人余台珍亦到庭結證稱：
    「（提示會單）我沒有參加，他（即被告）有請我
    參加，我曾和甲○○於一月時去陳雲蘭他家，看過他們開標
    ，這會還沒開始前，陳雲蘭有告訴我說還差兩個名額，請我
    參加，並有拿會單給我看，．．．因為我看過會單，我知道
    ＥＴ就是乙○○，鄭是己○○，．．．。」等語（原審
    卷64、65頁）；另證人即被上訴人日本友人劉雲珠亦結證稱
    ：87年1月時，陳雲蘭跟甲○○有去找我，陳雲蘭說他召了
    一個會，他說人不夠，問我要不要參加，因為他第一次要標
    第一個會及會頭錢，所以我沒有跟，他已找了十四個會員，
    於87年5月份甲○○回台灣之前去找我，說他6月及7月的錢
    已經跟上訴人算好了，8月份的會錢希望我可以幫他去標會
    ，但還沒有標會前我就已經找不到上訴人，我有打電話給甲○○，後來聽說這會已經沒有了。後來己○○在6月份也有
    來找我，說他7月份要標會，那8月份再讓甲○○標，我有看
    過會單，因為他要我幫他們標會的時候，我有請他拿會單給
    我看（證人當庭指認原審卷28頁合會會單為真正），因為上
    訴人來找我入會時有拿會單給我看，下面有空格，希望我參
    加把空格補滿等語（原審卷111至113頁），衡情證人余台珍
    、劉雲珠與上訴人均無怨隙，苟非實情，應無設詞誣陷上訴
    人之必要；且證人余台珍、劉雲珠縱未參與本件互助會，然
    渠等前揭證述各節，均係其所親見親聞，是依其二人之證述
    ，被上訴人主張系爭合會存在乙節，即非無據。
四、次查，證人蔡珍珠於本件刑事詐欺告訴偵查中及刑事案件審
    理中先後證稱：「（會首確定是陳俐瑩否？）是她沒錯。（
    妳在8月那1次，以多少得標？）日幣34,000元得標。會單是
    會首陳俐瑩交給我。」；「（你有無在87年8月15日以日幣3
    4,000元得標？）我是在陳雲蘭日本大阪住處（地址已忘，
    陳雲蘭在標會期間搬過2次家）得標，但會標到後，因為我
    要求陳雲蘭將會款匯到謝韻文帳戶，我有將謝韻文臺北二信
    之帳戶給陳雲蘭。（前述會單中你認識那些會員？）編號5
    「ＥＴ」乙○○及編號11【楊先生】是乙○○的男友。在互
    助會進行到一半時，我才知道甲○○（ＲＩＫＡ綽號）也有
    參加該會。」；「（這個會有無順利結束？）我的部分沒有
    ，因為我有標會但是沒有拿到全部的會錢，我有拿到一小部
    份。（34,000元得標，被告總共給你多少錢？）我忘了，被
    告錢不夠給我，我請她匯錢給謝韻文，因為我欠謝韻文錢。
    」等語，此有被上訴人提出之臺灣台北地方法院檢察署檢察
    官88年度偵字第27008號偵查卷119頁反面、121頁反面、122
    頁及91年度偵續卷第260號第21頁；本院92年度易字第1166
    號刑事卷93年1月15日審判筆錄第28、29、10頁影本暨臺灣
    台北地方法院檢察署檢察官88年度偵字第27008號不起訴處
    分書、91年度偵續字第260號不起訴處分書、91年度偵續1字
    第57號不起訴處分書、本院92年度易字第1166號刑事判決在
    卷可考，並經本院依被上訴人聲請調閱本院92年度易字第
    1166號刑事卷（含偵查卷）查核無訛，足徵被上訴人前揭主
    張應非子虛。
五、第查本件上訴人另對被上訴人提出之偽造文書、詐欺之刑事
    案件中，上訴人於89年12月15日訊問時業已自承「其招組之
    互助會單都是叫甲○○幫其打字」、上訴人於前案選任辯護
    人李佩昌律師則在前案89年1月5日偵查中亦自認「先前甲○○代陳俐瑩製作過會單」；另訴外人汪明珠於偵查中提出經
    日本大阪法院公證之證明書證稱其曾於平成9年8月10日至10
    年4月10日參加上訴人為會首日幣300,000元之互助會，上訴
    人曾要求渠繼續參另平成9年12月15日至平成10年10月15日
    之300,0 00元日幣之互助會（即本件互助會），渠並未答應
    ，並提出其參加平成9年8月10日至10年4月10日之互助會會
    單，惟該互助會會單亦無上訴人之簽名等情，亦有被上訴人
    提出台灣台北地方法院檢察署檢察官91年度偵續一字第57號
    不起訴處分書在卷可考（詳見該處分處理由三(一)之第1.點）
    。從而，上訴人抗辯被上訴人提出之會單未經並無其簽名，
    而否認系爭互助會之存在云云，即難遽為採信。
六、末查被上訴人主張其均依上訴人所結算、匯入會款至上訴人
    指示之帳戶一節，有其提出之會款計算紙（原審卷第29頁）
    、匯款通知書（原審卷第31頁）在卷可稽，而證人即原審卷
    第31頁匯款通知單之收款人謝韻文亦到庭結證稱：我不認識
    被上訴人甲○○，87年8月份是否收到甲○○的錢，我已不
    記得了，但原審卷31頁通知單所載帳號確是我的等語（見本
    院91年6月6日準備程序筆錄），足證上訴人否認被上訴人繳
    納會款乙節，核與事實不符。又證人即本件合會會員蔡珍珠
    （即互助會會單編號7之「千姬」）亦到庭結證稱：（提示
    原審卷28頁會單）我有參加上訴人所起的互助會，而且就是
    這份會單，並未曾聽說互助會有會員沒有繳會錢，幫忙收會
    錢的人是謝韻文等語（見同前筆錄），衡情被上訴人如未依
    約繳付會款，會員（蔡珍珠）理應或有所聽聞，且如被上訴
    人未曾繳納會錢，上訴人豈可能遲至87年9、10月間（尾會
    為87年10月15日）始停會？是上訴人否認其等未繳納會款乙
    節，實難遽信為真。況被上訴人所稱其二人係以現金交付會
    款方式（見原審卷15頁、22頁、50頁），亦一般社會交付會
    錢習慣相符，上訴人空言否認被上訴人未繳納會款云云，即
    難認可採。至上訴人辯稱會員每月所繳會錢，應係扣除標金
    後之餘額，故必少於日幣300,000元（因採內標制），是被
    上訴人依每期日幣300,000元計算所為請求，顯高於其所得
    請求之會錢云云，惟按合會定期開標，以標金（即所謂會息
    ）最高者為得標，會員得標時應付出標金，此項標金為未得
    標會員所應得之利益，會首倒會應認為有損害未得標會員所
    應得利益之行為，對於未得標會員，除應給付原繳會款外，
    並應負給付標金之義務，是被上訴人依此請求每期日幣300,
    000元，自屬適法，上訴人前揭抗辯，即乏所據。
七、綜上所述，本件被上訴人主張其參加上訴人本件互助會；其
    均依約繳納會款，其中被上訴人甲○○、己○○已繳納12期
    之會款，被上訴人乙○○、戊○○已繳11期會款乙節，應係
    可採；上訴人否認有本件互助會，其非本件互助會會首，被
    上訴人未如數繳納前揭會款云云，為無可取。按「因會首破
    產、逃匿或有其他事由致合會不能繼續進行時，會首及已得
    標會員應給付之各期會款，應於每屆標會期日平均交付予未
    得標之會員。」、「會首就已得標會員依前項規定應給付之
    各期會款，負連帶責任」，民法第709條之9第1項前段、第2
    項分別定有明文。查本件互助會係採內標式，則揆諸前開說
    明，上訴人依前揭規定，即負有給付被上訴人甲○○、己○○日幣3,600, 000元；給付被上訴人乙○○、戊○○日幣3,
    300,000元之責任，被上訴人本於合會之法律關係，請求上
    訴人給付前揭款項及法定遲延利息，即為有理由，應予准許
    。又本判決係因合會關係涉訟而為被上訴人勝訴之諭知，依
    民事訴訟法第389條第1項第3款規定，應依職權宣告假執行
    ，又上訴人陳明願供擔保，請准宣告免假執行，亦核無不合
    ，是原審判命上訴人如數給付，並依職權宣告假執行，並酌
    定相當之擔保金額宣告免為假執行均核無不合。上訴意旨指
    摘原判決不當，求予廢棄改判，為無理由，應予駁回其上訴
    。
八、兩造其餘攻擊防禦方法對判決結果不生影響，爰不一一贅述
    ，附此敘明。
九、據上論結，本件上訴為無理由，依民事訴訟法第436條之1第
    3項、第449條第1項、第78條，判決如主文。
中　　華　　民　　國　　94　　年　　5 　　月　　13　　日
              民事第五庭審判長法      官  吳青蓉
                              法      官  林秀圓
                              法      官  賴劍毅
以上正本係照原本作成
本件當事人須以本判決適用法律顯有錯誤為上訴理由時，始得於
本判決送達後二十日內向本院提出上訴狀，如已於本判決宣示後
送達前提起上訴者，應於判決送達後十日內補具上訴理由（均按
他造當事人之人數附繕本），並經本院許可後方得上訴最高法院
。
中　　華　　民　　國　　94　　年　　5 　　月　　17　　日
                              法院書記官  吳芳玉
